臺灣高等法院民事判決　九十年度家上字第二○五號
　　上　 訴　 人　乙○○
　　訴訟　代理人　孫銘豫律師
　　　　　　　　　林詮勝律師
　　兼送達代收人　鍾永盛律師
　　上　 訴　 人　甲○○
　　訴訟　代理人　黃顯凱律師
　　兼送達代收人　尤美女律師
右當事人間離婚等事件，上訴人對於中華民國九十年七月四日臺灣臺北地方法院八十
九年度婚字第五三號第一審判決提起上訴，本院判決如左：
    主      文
原判決廢棄。
上訴人乙○○在第一審之訴駁回。
上訴人乙○○之上訴駁回。
第一、二審訴訟費用由上訴人乙○○負擔。
    事      實
甲、上訴人乙○○方面：
一、聲明：
(一)本訴部分：
１、原判決主文第二項廢棄。
２、右廢棄部分，兩造所生之子林驛駿權利義務之行使或負擔由上訴人乙○○任之。
３、駁回上訴人甲○○之上訴。
(二)反訴部分：駁回反訴。
二、陳述：
(一)兩造於民國（下同）七十五年十月二日結婚，育有長子林驛駿（七十八年二月六
    日生），惟上訴人甲○○有如后離婚事由，兩造無法繼續維持共同生活之圓滿與
    幸福，臚列如左：
１、民法第一千零五十二條第一項第三款「不堪同居之虐待」事由：
  (1)維護人格尊嚴，確保人身之安全，為我國憲法保障人民自由權利之基本理念。增
    進夫妻情感，防止家庭暴力發生，以保護婚姻制度，亦為社會大眾所期待。而民
    法第一千零五十二條第一項第三款所謂「不堪同居之虐待」，應就具體事件，衡
    量夫妻之一方，受他方虐待侵害之嚴重性，斟酌當事人之教育程度、社會地位及
    其他情事，認定是否已危及婚姻關係之維繫以為判斷。若一方受他方之虐待，已
    逾越夫妻通常忍受之程度，而有侵害人格尊嚴與人身安全者，即不得謂非受有不
    堪同居之虐待，大法官釋字第三七二號詮釋在案。故所謂不堪同居之虐待，指予
    以身體上或精神上不可忍受之痛苦，致不堪繼續同居者而言，譬如夫妻之一方受
    他方之重大侮辱，如夫誣指妻與人同居通姦，使之感受精神上痛苦，致不堪繼續
    同居者，即不得謂非不堪同居之虐待，最高法院三十四年度上字第三九六八號判
    例、七十六年度台上字第六○五號判決可資參照。查上訴人甲○○無具體證據，
    一再於香港后述訴訟及本件訴訟誣指上訴人乙○○通姦及生活不檢等，散播詆毀
    上訴人乙○○名譽之不實情事，致使上訴人乙○○於親友面前及商場上顏面掃地
    ，嚴重影響上訴人乙○○之名譽及人際關係，衡乎兩造之教育程度及上訴人乙○
    ○之社會地位，已嚴重侵害上訴人乙○○之人格尊嚴，致精神上之重大困擾達不
    可忍受之痛苦，已達不堪同居之虐待之程度。
  (2)上訴人乙○○於七十三年間自美國學成返回台灣，進入父親經營之中日國際企業
    股份有限公司（原名中日飼料油脂企業股份有限公司，以下簡稱中日公司）就職
    ，先後擔任採購部經理、副總經理、副董事長，現任該公司及關係企業中日超商
    ，及鈞鴻投資等公司之董事長。因均屬家族企業，家族之經濟運作及生意利潤之
    分配全由父親林坤鐘支配，上訴人乙○○個人實際所得僅有中日公司給付之薪資
    每年一百三十九萬二千九百三十四元，及董事車馬補助費五萬四千九百三十四元
    ，在中日超商及鈞鴻公司等之董事長職位則屬無給職。詎上訴人甲○○奢侈浪費
    ，於八十五年起至八十七年四月止以信用卡消費總額高達新台幣（以下同）一千
    一百一十萬六千四百六十二元，自八十七年一月起至三月止高達港幣九十七萬多
    元（折合新台幣四百萬元左右），平均每月花費一百三十萬元，上訴人甲○○於
    八十七年十二月十日向中華人民共和國香港特別行政區區域法院（以下稱香港區
    域法院）提出之宣示書，亦承認每月平均生活開支為港幣二十九萬三千八百元（
    約合新台幣一百多萬元），上訴人乙○○無力負擔，只得央請父親墊付，而備感
    愧咎，精神極為痛苦，已達不堪與上訴人甲○○繼續同居之程度。
２、民法第一千零五十二條第一項第五款「惡意遺棄他方在繼續狀態中」事由：
  (1)按民法第一千零一條規定：「夫妻互負同居之義務」。第一千零六十條規定：「
    未成年之子女，以其父母之住所為住所」。查上訴人甲○○於八十三年五月間因
    中日公司業務需要，調派至香港服務，林驛駿亦隨同在香港就讀小學，雖需較長
    時間留駐香港，但兩造仍常來往於香港及台灣住家，無礙履行同居義務，婚姻生
    活正常。迄八十六年間中日公司自香港撤資，上訴人乙○○要求上訴人甲○○與
    林驛駿回台北定居及就學，上訴人甲○○無故拒絕，違反同居義務，隨即誣指上
    訴人乙○○通姦，向香港法院提出離婚訴訟，其惡意遺棄上訴人乙○○在繼續狀
    態中之事實，顯然可見。
３、上訴人甲○○前揭行為，按其情節，客觀上令兩造婚姻關係發生重大裂痕，無法
    再維持共同生活之圓滿與幸福，屬民法第一千零五十二條第二項「難以維持婚姻
    正常生活之重大事由」。
(二)就香港區域法院之判決，陳述如后：
１、國際間無針對「國際管轄權之分配」有一共同之決議或協約，多賴各國之法律自
    行加以規定或以學說補充，若某涉外案件必先確定我國有國際管轄權後，方得適
    用我國法，不僅決定國際管轄權歸屬的法則不明，我國涉外民事法律適用法也將
    遭架空。至「管轄分配說」在實際操作上，單單就「當事人間之公平」不確定法
    律概念，即欠缺具體之衡量標準，而需就個案認定，極易招致流於法官恣意的批
    評。故基於「法安定性」之考量，與其將國際審判管轄權之決定完全地繫於個案
    法官之裁量，毋寧先以一套簡明易行之法則當作基礎，再把「管轄分配說」的理
    想當作修正的依據，而簡明易行的法則就是決定「國內」管轄權的標準，是以我
    國法院在涉外案件之法規適用上仍應依我國法來決定其國際管轄權。按香港澳門
    關係條例（以下稱港澳關係條例）第三十八條規定，離婚事件類推適用涉外民事
    法律適用法第十四條規定：「離婚依起訴時夫之本國法及中華民國法律．．但一
    方為中華民國國民者，依中華民國法律」。查上訴人乙○○為中華民國國民，依
    民事訴訟法第五百六十八條規定，其離婚訴訟專屬夫妻住所地，或原因事實發生
    之夫或妻之居所地之法院管轄。又上訴人甲○○雖為美國籍人，但依涉外民事法
    律適用法第十二條規定，婚姻之效力依夫之本國法，則關於兩造住所之認定，應
    依中華民國法律定之。按民法親屬編施行法第一條規定：「關於親屬之事件．．
    ，其在修正前發生者，除本施行法有特別規定外，亦不適用修正後之規定」。上
    訴人甲○○於八十七年三月二十四日起訴，適用八十七年六月十七日修正前之民
    法第一千零二條規定：「妻以夫之住所為住所」。經查：
  (1)上訴人甲○○向香港區域法院訴請離婚之原因事實乃誣指上訴人乙○○在台灣通
    姦，及兩造在台灣之生活不合。且該離婚訴訟之目的是解消兩造在台灣辦理之結
    婚登記，而婚姻事件與當地的社會秩序關連重大，公益性強烈，當地之法律規定
    自然是重要的依歸。至流產乃生理現象，非離婚之原因事實。而上訴人甲○○生
    子後，上訴人乙○○於二天後趕抵香港探望，並無任何不妥，更非離婚之原因事
    實。
  (2)上訴人乙○○於四十九年在台灣台北市出生，就讀台北市永樂國小，五十九年八
    月五日在新加坡求學，再轉往美國喬治華盛頓大學，於六十八年取得學士學位，
    七十年取得碩士學位，並在美國就業，於七十三年取得美國護照，婚後與上訴人
    甲○○返台與上訴人乙○○之父母同住，並設籍於台北市○○○路○段二三六巷
    九號十二樓之一。七十六年四月一日取得中華民國僑務委員會發給之華僑身分證
    明。嗣後兩造搬入上訴人乙○○在台北市○○路○段三三七號四樓Ｃ座之住所。
    七十八年二月間上訴人甲○○於香港產下林驛駿，約一個月後共同返回台灣與上
    訴人乙○○同居上址達三年之久。八十三年取得中華民國國籍。八十年起至八十
    九年期間，中日集團在大陸設廠投資潮洲銀龍飼料、湛江保利、南通華生、金寶
    畜牧等公司、水產有限公司，由上訴人乙○○擔任董事。八十四年間上訴人乙○
    ○在台灣接任中日超商企業股份有限公司董事長，八十六年擔任中日飼料油脂企
    業董事長，八十七年擔任中日國際企業股份有限公司董事長。顯示上訴人乙○○
    返國後積極經營家族企業，「久住」之意毋庸置疑。至上訴人甲○○雖因家族企
    業之業務需要，往來於台、港兩地，仍不時攜同林驛駿停留上址，足見上訴人甲
    ○○客觀或主觀上均以上址為兩造之住所。
  (3)因兩岸情勢，香港為台商前進大陸之中介點，故上訴人乙○○自八十一年至八十
    六年間雖因商務需要，常持美國護照往來於台、港，但上訴人乙○○無居留香港
    之身份，停留時間通常二、三天，甚至當天入出境，最多一星期，大多前往大陸
    視察業務，足見上訴人乙○○客觀上無久住於香港之事實，停留目的也只為了商
    務需要，主觀上沒有設住所於香港的意思。
    故兩造之離婚訴訟專屬台灣法院管轄，香港區域法院無管轄權，依民事訴訟法第
    四百零二條第一款規定，其判決在台灣不生效力。
２、兩造均受高等教育，上訴人甲○○目前為香港Charvix─Jackley公司董事長，月
    薪港幣三萬一千八百元（約新台幣十二萬元），上訴人乙○○每月平均所得亦約
    十二萬元左右，是兩造之教育程度、工作能力及所得旗鼓相當。然香港區域法院
    先暫時判決上訴人乙○○每月給付被上訴人港幣二十六萬元（約新台幣一百萬元
    ）贍養費，令上訴人乙○○負擔龐大、不合理，且超過經濟能力之義務，以繼續
    供養上訴人甲○○奢侈浪費之生活，顯然違反憲法第七條規定男女平等原則之真
    諦，有背於公共秩序或善良風俗。
３、離婚訴訟為形成訴訟，當事人就外國判決有無承認效力發生爭執，須向我國法院
    提起確認該判決效力之訴，非單方面認為有效即可。
４、本件訴訟與香港區域法院之訴訟，兩造主張離婚之原因事實不同，非同一訴訟標
    的。
(三)國際性雙重起訴問題之解決，主要考慮點應在「（前訴）被告之保護利益」與「
    雙重判決」之衝突矛盾上。學者以為，在原告被告逆轉型之雙重起訴，為保護前
    訴被告之利益，在我國之後訴，宜同時進行審理程序，且不管外國之前訴結果如
    何，均應由我國法院為裁判，蓋後訴原告就同一訴訟本有向我國法院對前訴原告
    起訴之權利，不能因對造先在外國起訴，而剝奪後訴原告於我國法院進行訴訟之
    權利。
(四)台北市政府社會局於八十八年九月九日提出之北市社工字第八八二五二二七六０
    ０號函，未就由何人監護為明確建議，並建議考量林驛駿之意願，再加以評估。
    至香港區域法院法官命社會福利部門之社會工作員於八十八年二月二日做成之社
    會調查報告，係屬無管轄權之香港法院做成，距今已二年之久，不應作為判斷監
    護權歸屬之主要依據。又上訴人乙○○經濟穩定，居家環境良好，並有強烈之意
    願扶育照顧林驛駿，對林驛駿權利義務之行使或負擔由其任之，應符合林驛駿最
    佳利益。
(五)上訴人甲○○向香港區域法院起訴前，兩造曾約定林驛駿在香港就學，由上訴人
    甲○○在香港照顧林驛駿。
(六)上訴人乙○○認香港區域法院無管轄權，故未進行辯護，並非自承上訴人甲○○
    主張之情節。又上訴人甲○○指摘上訴人乙○○通姦，係發生於八十五、八十六
    年間，依民法第一０五三條規定，該請求離婚之形成權已因除斥期間經過而消滅
    。再查上訴人甲○○平日揮霍無度，誣指上訴人乙○○通姦，及惡意不履行同居
    義務，造成上訴人乙○○精神痛苦，達不堪同居之虐待程度，足見兩造婚姻破裂
    之原因歸屬於上訴人甲○○，依法其無請求判決離婚之權利。
三、證據：
(一)援用於原審提出之戶籍謄本、新聞紙、消費明細表、繳款通知書、買匯水單、扣
    繳憑單、答辯及宣誓書、宣誓書、入出境香港統計表等影本。
(二)於本院提出戶籍謄本、入出境日期證明書、統計表、學士證書、華僑身份印鑑證
    明書、轉投資大陸事業一覽表、經濟部商業司資格證明書、營利事業登記證、變
    更登記事項卡等影本。並聲明證人林驛駿。
乙、上訴人甲○○方面：
一、聲明：
(一)本訴部分：
１、原判決廢棄。
２、上訴人乙○○在第一審之訴駁回。
(二)預備反訴部分：（以鈞院不承認香港法院離婚判決效力為起訴條件）
１、請准兩造離婚。
２、兩造所生之子林驛駿之權利義務之行使或負擔由上訴人甲○○任之。
二、陳述：
(一)因上訴人乙○○之事由，致兩造婚姻破裂難以維持，陳述如后：
１、兩造於七十五年十月二日在美國維吉尼亞州結婚後，返台與上訴人乙○○之父母
    同住。詎上訴人乙○○婚後不久，經常深夜在外逗留，甚至徹夜不歸，或只有早
    晨待在家中數小時，上訴人甲○○屢次勸說，上訴人乙○○雖一再承諾改變習性
    ，卻未曾實踐，致上訴人甲○○無法忍受，離家居住台北老爺飯店，後因上訴人
    乙○○乞求原諒，上訴人甲○○再次返家，然上訴人乙○○仍未有任何改善，使
    上訴人甲○○無法感受夫妻間應有之關愛。七十六年間上訴人甲○○於香港流產
    ，獨自赴醫院治療，上訴人乙○○未曾前去探視，足見其輕忽上訴人甲○○。七
    十七年四月間上訴人甲○○再度懷孕，上訴人乙○○未改習性，且經常與朋友打
    麻將並酩酊大醉。七十八年二月六日上訴人甲○○於香港產下林驛駿，卻無法得
    知上訴人乙○○之下落，只能透過其父母傳口信給上訴人乙○○，上訴人乙○○
    迄二日後方得知訊息，赴香港探視，三日後即返台。林驛駿約一月大時，上訴人
    甲○○帶其返台，與上訴人乙○○同居台北市○○路○段三三七號四樓Ｃ座約三
    年，期間上訴人乙○○作息如故，從未對上訴人甲○○及幼子表達關心之意，上
    訴人甲○○遂於八十一年二月返回香港。上訴人甲○○在香港自上訴人乙○○處
    傳染性病，於八十一年九月診斷得知，仍為挽救婚姻，於八十二年六月攜林驛駿
    返台，上訴人乙○○雖答應多陪伴上訴人甲○○及長子，然未嘗實現。迄八十三
    年九月，上訴人甲○○無法忍受，再次攜子返回香港。
２、上訴人乙○○曾向上訴人甲○○承認其經常流連夜總會。上訴人甲○○亦在上訴
    人乙○○之長褲口袋內發現記載女人姓名及聯絡電話之紙條。八十五年九月間上
    訴人甲○○在上訴人乙○○之物品中發現一張女人寫的紙條，記載：「我已經離
    開了，因為不想打斷你的好夢」。八十六年初上訴人甲○○來台探視上訴人乙○
    ○，在其床上發現一個使用過的保險套。約八十六年四、五月間，台灣管家告以
    上訴人乙○○帶女人至台北市○○路○段三三七號四樓Ｃ座，整晚在一起，翌日
    早上女子為上訴人乙○○做早餐。經上訴人甲○○向上訴人乙○○追究，上訴人
    乙○○竟表示沒有跟其他女子保持『長久不變』關係及生下孩子，上訴人甲○○
    應該不要抱怨，甚至應該高興才對。八十六年七月間上訴人甲○○應上訴人乙○
    ○要求，將長子留在台灣與上訴人乙○○共同生活，詎上訴人乙○○依然深夜在
    外逗留，將長子交由司機照顧，每天早上由司機帶去速食店吃早餐，再去公園，
    上訴人甲○○遂將長子帶返香港。
(二)裁判權為國家主權之內容，判決即係裁判權之行使，從而判決之效力原則上僅及
    於判決國之領土內，他國領土上所為判決效力則不及。惟若絕對貫徹此一原則，
    而忽視於外國經合法正當程序所獲判決之情形，則當事人勢必就涉外民事訴訟之
    權利糾紛事件，一一向各國起訴獲取判決，對當事人不僅不方便而且無法迅速保
    護權利，且兼或有判決矛盾之情形，使當事人間國際性法律關係不安定，阻礙國
    際法律關係圓滑發展，是承認外國判決之效力，未必侵害我國主權，亦無違反我
    國公益之事，對保護訟爭當事人之權益有幫助等，是承認外國法院判決確係有益
    之法律制度。按在香港或澳門作成之民事確定裁判，其效力、管轄及得為強制執
    行之要件，準用民事訴訟法第四百零二條及強制執行法第四條之一之規定，八十
    六年四月二日公布之香港澳門關係條例第四十二條第一項定有明文。又按民事訴
    訟法第四百零二條規定：「外國法院之確定判決，有左列各款情形之一者，不認
    其效力：一、依中華民國之法律，外國法院無管轄權者。二、敗訴之一造，為中
    華民國人而未應訴者。但開始訴訟所需之通知或命令已在該國送達本人，或依中
    華民國法律上之協助送達者，不在此限。三、外國法院之裁判，有背公共秩序或
    善良風俗者。四、無國際相互之承認者」。是香港法院之判決只要符合民事訴訟
    法第四百零二條之規定，不待法院為承認判決，即自動發生承認之效力，若屬確
    認或形成判決，當事人得據該判決向行政機關辦理登記。查：
１、上訴人甲○○以上開事由，向香港區域法院提起離婚訴訟，經該法院受理後，合
    法送達上訴人乙○○，上訴人乙○○並提出二份聲明書應訴。嗣香港區域法院於
    八十七年十二月七日判決暫准兩造離婚，上訴人乙○○應按月支付二十六萬元港
    幣予上訴人甲○○，及林驛駿暫由上訴人甲○○監護，並定於八十八年十一月三
    、四日言詞辯論，再於八十九年五月二日至四日最後言詞辯論而為終局判決，暫
    時離婚判決部分因上訴人乙○○未於六週內爭執，於同年十月十日確定，無民事
    訴訟法第四百零二條第二款規定情形。
２、香港區域法院有管轄權，陳述如后：
  (1)民事訴訟法第四百零二條第一款所稱「外國法院無管轄權者」，指專屬我國法院
    管轄案件。按離婚之訴，專屬夫妻之住所地法院管轄，但訴之原因事實發生於夫
    或妻之居所地者，得由各該居所地之法院管轄，民事訴訟法第五百六十八條第一
    項定有明文。次按夫妻之住所，由雙方共同協議之，未為協議或協議不成時，得
    聲請法院定之，法院為裁定前，以夫妻共同戶籍地推定為其住所，修正後之民法
    第一千零零二條定有明文。查：上訴人甲○○在香港出生，持美國國籍，不得在
    台灣長期居留，每二個月需返回香港一次，且上訴人甲○○多次因上訴人乙○○
    行為不檢而返回香港居住。又上訴人乙○○於台灣出生後，長年在國外求學，持
    美國護照，為美國公民。兩造婚後往返港、台兩地，上訴人乙○○均持美國護照
    入境台灣，每二個月須出境，迄八十三年始取得台灣身分證。且上訴人乙○○為
    Lancoln Ltd（隆港有限公司）、Union Silver Ltd、CHESTERCO LIMIT ED （卓
    洋有限公司）、 HANWIDE LIMITED（鴻萬有限公司）等香港公司之股東，於七十
    六年後因工作因素，往返居住台灣、香港，並以香港為生活重心（例如八十四年
    五月八日出境香港，翌日再入境，同年五月十一日出境香港，五月十三日再入境
    ，同年六月五日出境香港，翌日再入境，同年九月二十七日出境再入境，且上訴
    人乙○○出境香港後是否返回台灣，尚存疑），上訴人甲○○亦於八十三年五月
    後經中日公司指派擔任中日集團香港公司董事長職位而長期留駐香港，兩造並於
    香港購置房屋作為共同住所，上訴人乙○○於兩造共同經營之香港達雄有限公司
    （TACK HUNG LIMITD）、龍港有限公司周年申報表、秘書及董事資料更改通知書
    上記載住所在Flat B,1/F,18 Cape Road,Chung Hom Kok,Hong Kong ）。林驛駿
    出生後亦一直在香港生活、就學。兩造復未聲請法院決定住所，在台灣亦無共同
    戶籍地，自不可謂台灣為兩造住所，進而推論離婚事件專屬台灣法院管轄，香港
    區域法院無管轄權。
  (2)按民事紛爭因牽涉當事人之國籍、住所、系爭法律關係等國際性要素，決定由何
    一獨立國際主體審判時，屬「國際審判管轄權」問題。與於一個審判權之下，依
    法律規定將該民事紛爭分配於各法院，即一般所稱之「管轄權」不同。又國際管
    轄權之決定，應優先於一般管轄權而審查，國際管轄權確定後，才能適用我國法
    律（如港澳關係條例、涉外民事法律適用法及民事訴訟法）。且民事訴訟法第五
    百六十八條所謂「專屬管轄」，係我國法院有國際專屬管轄權為前提，為土地管
    轄之分配，不能因此推論得知香港法院無審判權。又定國際審判管轄權，傳統民
    事訴訟學說認為是國家主權的作用，應由各國之法律自行處理，即採所謂「逆推
    知說」，依該國民事訴訟法有關土地管轄之規定為逆向推知，倘其對該等事件無
    管轄權，則可推知其亦無審判權。查香港之法律認為上訴人與香港有實質連繫因
    素，其就兩造離婚事件自有審判權。又查晚近國際私法學說多認為應基於追求達
    成裁判之妥適正確、迅速、經濟及當事人間之公平等訴訟制度理念，將國際審判
    管轄權之問題本質理解為屬於由關連各國協力分擔審判機能之問題，而循此為國
    際間之土地管轄的分配，不宜全面適用民事訴訟法規定，即所謂「管轄分配說」
    （參見學者邱聯恭著「民事訴訟法之研討（三）」，中共法院民事判決之承認與
    執行）。查上訴人甲○○長年居住香港，上訴人乙○○因工作，亦往返台灣、香
    港之間，且兩造之子自出生起一直居住香港，依「管轄分配說」，香港法院應較
    適宜審判兩造之離婚事件。
  (3)香港區域法院判決以上訴人乙○○之行為使上訴人甲○○無法合理期待與其共同
    生活為理由。該「不合理之行為」包括遲歸、徹夜不歸，未給予上訴人甲○○及
    孩子在情感上之支持及適度的關愛，故上訴人甲○○起訴之原因事實，部分發生
    於香港。
  (4)住所與戶籍不同，住所係民法上實質概念，不以登記為要件，戶籍登記之住址祇
    是認定標準而已。換言之，住所之設定須依一定之事實，足認以久住之意思住於
    一定地域為斷，至戶籍之登載乃行政上之管理行為，與住所之設定無必然之關連
    性，亦即戶籍遷於某地，非謂必設定住所於該地。查上訴人乙○○於八十三年才
    取得中華民國護照、身分證及居留權。依內政部警政署出入境管理局覆函，上訴
    人乙○○在八十九年九月二日之前之出境紀錄顯示未持有中華民國護照，至少數
    幾次持中華民國護照入出境台灣，入境時間僅數天至數星期不等，其餘為持美國
    護照入出境台灣，在台灣停留時間亦不過短暫數天，從未超過二個月以上，客觀
    上無長期居住於台灣之事實。且其向香港區域法院提出之聲明書自承：「一九九
    一年為發展中日國際在大陸的事業，而在香港成立隆港公司，俾將中國大陸的利
    潤匯到香港．．為方便工作，中日國際在香港購置一層樓做為我們夫婦之宿舍，
    購買一輛日本車給我們代步。」。林驛駿亦於香港出生、居住及就學。客觀上兩
    造有居住於香港之事實，主觀上有將香港作為兩造共同住所之意，縱使上訴人乙
    ○○於八十三年三月十一日自行將戶籍遷入台北市大安區○○○路○段二三六巷
    九號十二樓之一，亦僅供行政上管理之便，未即表示有久住之意思，設定住所於
    台北。退萬步言，兩造住所地為台灣台北，然香港亦應視為兩造之居所，而上訴
    人甲○○向香港區域法院提起離婚訴訟之原因事實亦發生於香港，類推適用民事
    訴訟法第五百六十八條第一項但書規定，香港區域法院仍有管轄權。
  (5)民法第一千零五十五條所定夫妻離婚有關對於未成年子女權利義務之行使或負擔
    之酌定、改定或變更事件，由未成年子女住所或居所地之地方法院管轄，非訟事
    件法第七十一條之一第一項定有明文。是酌定子女監護事件應由未成年子女住所
    地或居所地之地方法院管轄，且非專屬管轄。
  (6)民事訴訟法第四百零二條第一款指一般管轄權或國際管轄權。我國法院行使一般
    管轄權之依據，均得作為肯定外國法院一般管轄權之基礎。即外國法院無論係依
    據普通審判籍或特別審判籍而行使一般管轄權，我國法院均不得以其得行使一般
    管轄權為由，排除外國法院之一般管轄權。且我國法律僅具國內法效力，不能作
    為外國法院決定管轄權之界限，外國法院之管轄權除基於各國公約的原則而不能
    行使外，不因我國法律規定專屬我國某法院管轄而被排除或消滅。故縱使兩造共
    同住所地在台灣台北，認為我國法院對兩造離婚事件有一般管轄權，不能否認香
    港法院亦有一般管轄權。
  (7)學者陳明汝著「國際私法專論」表示：「婚姻關係之訴訟，各國立法例，大體規
    定由本國法院或住所地法院管轄為原則，且各國立法例，對當事人一造具有本國
    國籍者，則本國法院即有一般的管轄權」，「我國關於涉外離婚管轄權之規定，
    應解釋採取本國法院管轄主義，而輔以若干住所地法院管轄之例外．．此外，尚
    離婚配偶具有我國及外國之雙重國籍，該外國法院所為本國法院管轄之離婚判決
    ，我國法院不得以當事人具有我國國籍，而認為我國法院有專屬管轄，而否認該
    外國法院之管轄權．．從而當事人本國法院所為本國法院管轄之判決，既不牴觸
    我國所採之管轄原則，故應認為該外國法院有管轄權」。學者劉鐵錚著國際私法
    論叢「國際私法上離婚問題之比較研究」亦著有論述。
  (8)現今國際交通發達，各國人民交往頻繁，若一國離婚判決在外國不能生效，不僅
    影響當事人權益，其他利害關係人之利益也必受到侵害。從理論言，除國際公約
    或條約外，各內國法有關專屬管轄規定，不應直接適用至涉外案件。因此當事人
    一方為外國籍，該外國基於主權，對該事件有相當之關切，而有管轄權之合理基
    礎。如認僅我國法院有管轄權，不僅違背國際私法之原理原則，且未考慮婚姻生
    活所在地之外國法院調查裁判是否更為便捷，更有助於訴訟進行及形成正確之心
    證與妥適之裁判。
３、所謂外國法院之判決有背公共秩序或善良風俗，指該判決本身違反國家一般利益
    及社會道德觀念而言（參見最高法院六十九年度台上字第二六○三號判例）。查
    香港區域法院審酌上訴人乙○○生活不檢及通姦等事由，判決暫准離婚，符合民
    法第一千零五十二條之規定。又其判令上訴人乙○○支付相當贍養費，僅攸關兩
    造間財產權之移轉，與國家一般利益及社會道德觀念無涉。況上訴人乙○○身為
    中日國際企業股份有限公司、中日飼料公司、中日超商公司及鈞鴻投資公司之董
    事長，豈可能每月只有區區十二萬元收入，是香港區域法院根據其身分地位判決
    贍養費數額，無任何不當或違反公序良俗之可言。
４、基於國際間互惠原則，若外國承認我國判決之效力，我國亦應承認該外國法院判
    決之效力，此即民事訴訟法第四百零二條第四款規定之意旨。查香港區域法院確
    定判決之效力為我國所承認，有原法院八十七年度訴字第一九八二號、第四四七
    三號民事判決可稽。又香港特別行政區終審法院一九九九年第二號民事判決承認
    我國破產裁定之效力。法官吳明軒著「中國民事訴訟法」亦論述：「外國法院並
    無積極否認中國法院確定判決效力之事實，而外國法院復無本法第四百零二條第
    一款至第三款情形，不妨承認其判決為有效，以符目前我國外交現況之需要」。
    綜上，香港區域法院判決為我國承認，其既判力及形成力與我國法院判決相同，
    上訴人就同一訴訟標的再行向我國法院起訴，法院應依民事訴訟法第四百條第一
    項規定駁回其請求。
(三)婚姻事件影響社會秩序，涉及公益，倘同一婚姻關係迭次興訟，自非所宜，且為
    防裁判矛盾，並求訴訟之經濟，以圍繞在一個家庭的紛爭能一次解決為前提，民
    事訴訟法特制定第五百七十二條、第五百七十三條規定，學說上稱之為別訴禁止
    原則。則於婚姻事件中，即使非同一訴訟標的，只要具有關連性，就強制當事人
    在同一訴訟中提起。本件被上訴人於香港區域法院主張之原因事實，與上訴人乙
    ○○於本訴主張者雖不同，但目的同為「解消兩造之婚姻關係」，上訴人乙○○
    起訴顯然違反雙重起訴禁止原則，應類推適用民事訴訟法第二百五十三條，以裁
    定駁回原告之訴。況上訴人乙○○在我國起訴，無非欲利用國內法院對妻子、兒
    女之保護不週以規避責任，此由其自承提起本訴純因香港區域法院判決之扶養費
    過高即明。然上訴人乙○○未就扶養費部份起訴，若其認香港區域法院判決之扶
    養費過高，只需於上訴人甲○○持該判決向台灣法院聲請許可執行時，提起確認
    判決無效之訴。故上訴人乙○○提起本件訴訟欠缺訴之利益，且造成訴訟不經濟
    ，並於香港判決確定後，可能產生裁判矛盾，故其欠缺訴訟上之權利保護要件，
    鈞院應駁回其請求。
(四)按夫妻住所是浮動狀態，依民法親屬編施行法第一條解釋，自兩造婚後至八十七
    年六月十七日止，住所認定固依舊法，但本件於八十八年七月起訴，應依修正後
    之民法第一千零二條定管轄法院。本件兩造自八十一年二月起分居於香港、台北
    兩地。上訴人乙○○主張之「誣指通姦」、「奢侈浪費」事由均發生在香港，原
    法院即無管轄權，應依民事訴訟法第二百四十九條第一項第二款規定，裁定駁回
    上訴人乙○○之訴。
(五)就上訴人乙○○主張上訴人甲○○方面之離婚事由，抗辯如后：
１、兩造婚後，上訴人乙○○及其父親經常往來台灣、香港，且有事業在香港，故上
    訴人乙○○所提上訴人甲○○之信用卡消費明細表，不足證明均為上訴人甲○○
    消費。若係上訴人甲○○揮霍無度，何以上訴人乙○○要支付？況兩造結婚十餘
    年來，上訴人乙○○從未指摘上訴人甲○○揮霍無度，迄香港區域法院裁定暫准
    離婚後始主張，顯為臨訟構詞，自無可取。
２、上訴人乙○○於八十七年七月三日簽收之「送達認收書」第一頁載明「4.Do you
    intend to defend the case?四、台端擬否對該案提出辯護？NO」，自承有上開
    離婚事由，經香港區域法院於八十七年十二月七日以「被告之行為方式，已使原
    告不能合理期待與被告共同生活」，作成離婚之暫時判決。上訴人乙○○復未於
    法定期間內異議，使該判決於八十九年十月十日確定。則上訴人乙○○婚後對上
    訴人甲○○漠不關心，且行為不檢，與人通姦，上訴人甲○○有不履行同居義務
    之正當理由。
(六)按婚姻無效、確認婚姻成立或不成立、撤銷婚姻、離婚或夫妻同居之訴，得合併
    提起，或於第一審或第二審言詞辯論終結前，為訴之變更、追加或提起反訴，民
    事訴訟法第五百七十二條第一項定有明文。又學者駱永家於民訴法研究會第五次
    研討會中表示：「附條件反訴是被允許的，有學者認為離婚本訴中，被告以敗訴
    為條件提起反訴，亦即本訴被告希望維持婚姻關係，在本訴勝訴時並不願法院審
    理其提起之反訴，但在本訴敗訴時方欲法院審理其所提起之反訴，以爭是非，表
    示對方亦有應受裁判離婚的原因存在。」。查上訴人乙○○多次與多名女子通姦
    ，構成民法第一千零五十二條第一項第二款離婚事由。且其自婚後經常深夜在外
    逗留，甚至徹夜不歸，且與女子關係曖昧，致兩造之婚姻破裂而難以維持，構成
    同條第二項規定離婚事由，為此反訴請求判准兩造離婚。
(七)兩造於香港區域法院審理期間，曾當庭協議林驛駿之監護權歸上訴人甲○○，此
    有八十九年四月十五日兩造在香港聘請訴訟代理人簽署之「兒童福利傳喚書」（
    consent summons ）可稽。且林驛駿出生後迄今皆由上訴人甲○○照顧，上訴人
    乙○○未曾關照，近來更中斷支付林驛駿之扶養費，與其毫無聯絡及情感維繫，
    顯然欠缺照顧子女之意願，不適任為監護人。
三、證據：
(一)援用於原審提出之起訴書、送達認收書、聲明書、香港區域法院暫時判決書、裁
    定書、社會調查報告書、拘捕令、一九九八年第三○六八號判決書、判決確定證
    明書、命令、中華旅行社認證書、股東名冊、申請書、內政部戶政司函、住址一
    覽表、周年申報表、秘書及董事資料更改通知書等影本。
(二)於本院提出護照、聲明書、戶籍謄本、香港永久性居民身分證、兒童福利傳喚書
    、判決書等影本。並聲請調閱上訴人乙○○之入出境資料。
丙、原審囑託台北市政府社會局訪視。本院依職權向行政院大陸委員會函查本國與香
    港特別行政區間是否存在裁判互相承認效力之互惠原則。
    理      由
一、上訴人乙○○起訴主張：香港區域法院就兩造離婚事件無管轄權，其所為確定裁
    判在我國不生效力，再上訴人甲○○拒絕履行同居義務，奢侈浪費，並誣指上訴
    人乙○○通姦，致生民法第一千零五十二條第一項第三、五款及第二項離婚事由
　　，為此求為准兩造離婚，兩造之子林驛駿之權利義務之行使及負擔由上訴人乙○
　　○任之之判決。上訴人甲○○則以：其為香港永久居民，且兩造之共同住所在香
　　港，香港區域法院就兩造離婚事件有管轄權，其所為確定裁判在我國自動生承認
　　之效力，再否認兩造有上開離婚事由，且上訴人乙○○生活靡爛，不關心妻、子
　　，不得請求離婚及取得林驛駿之監護權等語，併以香港區域法院之確定裁判於我
　　國不生效力為停止條件，依民法第一千零五十二條第一項第二款、第二項規定，
    反訴求為准兩造離婚，林驛駿之權利義務之行使及負擔由上訴人甲○○任之之判
　　決等語抗辯。
二、查上訴人乙○○為中華民國人，自五十九年起出國就學。上訴人甲○○在香港出
    生、定居，並具有香港永久性居民身分。又兩造均取得美國國籍，上訴人乙○○
    於七十三年間自美國返回台灣，在父親林坤鐘經營之中日公司工作，於七十五年
    十月二日與上訴人甲○○在美國結婚後，兩造與上訴人乙○○之父母在台灣同住
    。上訴人乙○○於七十六年四月一日取得中華民國僑務委員會發給之華僑身分證
    明，嗣兩造遷入台北市○○路○段三三七號四樓Ｃ座。七十八年二月六日上訴人
    甲○○於香港產下兩造之長子林驛駿，月餘再攜子返台與上訴人乙○○同住，迄
    八十一年二月間上訴人甲○○遷回香港，於八十二年六月再攜子返台與上訴人乙
    ○○同住。上訴人乙○○於八十三年三月十一日設籍台北市○○○路○段二三六
    巷九號十二樓之一，同年並取得中華民國身分證。又八十年起中日公司在大陸轉
    投資，由上訴人乙○○擔任董事，同時為香港之Lancoln  Ltd（隆港有限公司）
    、Union Silver Ltd、CHESTERCO LIMIT ED（卓洋有限公司）、HANWIDE LIMIT-
    ED（鴻萬有限公司）股東兼董事，兩造並共同經營香港達雄有限公司，經常往來
    台、港、大陸地區等地。另上訴人甲○○於八十三年五月間經中日公司指派擔任
    中日集團香港公司董事長職位，兩造遂於香港購置房屋，由上訴人甲○○於同年
    九月間攜子遷回香港定居及就學，迄八十六年間中日集團自香港撤資，同年七月
    間林驛駿在台灣與上訴人乙○○同住，未久即返回香港與上訴人甲○○繼續定居
    香港。上訴人乙○○則於八十四年間在台灣接任中日超商企業股份有限公司董事
    長，八十六年間擔任中日飼料油脂企業董事長，八十七年間擔任中日國際企業股
    份有限公司董事長等事實，有上訴人乙○○於原審提出之戶籍謄本、新聞紙、扣
    繳憑單，於本院提出之戶籍謄本、入出境日期證明書、學士證書、華僑身份印鑑
    證明書、轉投資大陸事業一覽表、經濟部商業司資格證明書、營利事業登記證、
    變更登記事項卡為證。並有上訴人甲○○於原審提出之股東名冊、住址一覽表、
    周年申報表、秘書及董事資料更改通知書，於本院提出護照、香港永久性居民身
    分證附卷可稽，堪予認定。
三、上訴人甲○○於八十七年三月二十四日以上訴人乙○○生活靡爛，與第三人通姦
    ，對上訴人甲○○及林驛駿未曾表示關愛，並於八十一年九月間傳染性病給上訴
    人甲○○等事由，向香港區域法院訴請與上訴人乙○○離婚、取得林驛駿之監護
    權，及附帶請求命上訴人乙○○給付訴訟期間之扶養費、定期給付、定額給付、
    移轉資產等。經香港區域法院於八十七年四月間將起訴書送達上訴人乙○○，其
    於同年七月三日提出送達認收書，聲明不提出辯護，但表示爭取撫養子女權及請
    求法官就上開附帶給付訴訟部分聆訊。香港區域法院於八十七年十二月七日作成
    暫時判決，內載「法官認為被告之行為方式已使原告不能合理期待與被告共同生
    活。且兩造於一九八六年十月二日在美國維吉尼亞州Veinna所締結之婚姻，已經
    破裂無可挽回。爰判決離婚，除非被告於本判決之日起六週內提出充分理由，顯
    示不應作成終局判決」。上訴人乙○○於八十八年一月二十二日提出聲明書，聲
    明僅願按月支付林驛駿之生活費、教育費。香港區域法院嗣於同年二月十一日斟
    酌兩造提出之書狀、兒童監護服務單位之調查報告，並聽取兩造委任律師之陳述
    後作成裁定，內載「被告應自八十七年十一月十日起至有進一步裁定之日止，按
    月給付原告二十六萬元港幣之扶養費；有關監護權及扶養費訴訟暫時停止，停止
    期間林驛駿暫由原告監護，但被告有探親權」。上訴人乙○○於八十九年二月六
    日提出答辯及宣誓書。嗣兩造於同年四月十五日簽署兒童福利傳喚書，聲明接受
    法院作成兒童福利裁定，內容為「(1)林驛駿由原告監護。(2)被告有合理探親權。
    (3)被告每年於符合ａ至少應於離境前之二十日通知原告，並詳細告知度假計劃，
    ｂ不影響林驛駿學業條件下，得將林驛駿帶離香港，其日數最多十四日。」。香
    港區域法院即於同年五月二日就監護權部分作成裁定，內載「依據原告之申請及
    被告於二０００年四月十五日發出之同意傳票，於聽取原告律師之陳述，在被告
    缺席情形下，基於兩造協議作成命令」，主文為「「(1)林驛駿由原告監護，被告
    有合理探親權。在林驛駿十八歲以前，未經同意不能將其帶離香港，但任一造向
    法院提出書面，保證被要求將林驛駿帶回香港時即帶回，得帶離香港，否則除經
    他造書面同意，才可在書面同意之特定時間內將林驛駿帶離香港。(2)被告帶林驛
    駿離開香港，一年不得超過十四天，且應於帶離前二十天以上，將假日計畫之細
    節通知原告，並不得影響林驛駿之教育。」。並於八十九年九月十二日就附帶給
    付訴訟部分作成判決，內載「先前所定兩個庭期，均因被告未出庭而延期。被告
    於二０００年四月二十七日提出將親自出庭之通知，於此之前整個程序期間，被
    告均經合法代理」、「雖然法院命令被告應出庭，但其均缺席，因此本次開庭係
    在被告缺席情形下繼續開庭」，主文為「(1)被告於本判決確定時，應給付原告港
    幣二千三百八十萬元。(2)被告應自二０００年九月十五日起至林驛駿十八歲止，
    或停止接受正規教育止，以兩者中較晚發生者為準，或本庭進一步裁定止，於每
    月給付原告港幣四萬元作為維持林驛駿之費用。」。再於八十九年十月十一日作
    成終局確定判決證明書，內載「一九九八年十二月七日本院就兩造之婚姻訴訟所
    為暫時判決．．迄今被告未提出任何理由，特此證明上開判決於二０００年十月
    十日成為終局確定判決，兩造離婚」等事實，有上訴人甲○○於原審提出之起訴
    書、送達認收書、聲明書、香港區域法院暫時判決書、裁定書、社會調查報告書
    、判決書、判決確定證明書、命令，於本院提出之兒童福利傳喚書，及上訴人乙
    ○○於原審提出之答辯及宣誓書附卷可稽。是香港區域法院判決兩造離婚，及裁
    定林驛駿權利義務之行使或負擔由上訴人甲○○任之，已確定在案。
四、按判決是法院行使司法主權而為裁判之結果。從國家主權的角度言，判決僅在該
    法院所屬之領域內有其效力，領域外則不生效力。惟現今國際交通發達，各國人
    民往來頻繁，涉外法律關係層出不窮，若貫徹此項見解，將造成各國司法資源之
    浪費，並形成同一法律關係在各國有不同效力之跛行現象，使當事人及利害關係
    人間國際性法律關係不安定，阻礙國際法律關係圓滑發展。況有條件的承認外國
    判決之效力，未必侵害我國主權，對保護訟爭當事人之權益亦有幫助。故我國民
    事訴訟法第四百零二條規定：「外國法院之確定判決，有左列各款情形之一者，
    不認其效力：一、依中華民國之法律，外國法院無管轄權者。二、敗訴之一造，
    為中華民國人而未應訴者；但開始訴訟所需之通知或命令已在該國送達本人，或
    依中華民國法律上之協助送達者，不在此限。三、外國法院之判決，有背公共秩
    序或善良風俗者。四、無國際相互之承認者。」，明定不予承認外國判決效力之
    消極要件，亦即我國對外國判決採自動承認制度，如該判決無上開各款消極要件
    情形，不待法院宣示承認，即自動發生承認之效力。惟該外國判決若為給付判決
    ，當事人憑該判決請求我國實施強制執行時，依強制執行法第四條之一規定，須
    經我國法院以判決宣示許可執行後，始得為之。若為確認或形成判決，當事人得
    持以向行政機關申辦相關登記事項，僅於行政機關對該判決是否符合自動承認要
    件，或他當事人或第三人就該外國判決之效力有所爭執時，始須由當事人向我國
    法院提起確認該外國判決有效或無效之訴，或於有爭執之當事人在我國之其他訴
    訟中，由受理法院就該外國判決有無效力此一爭點，加以確認。
五、再按香港於八十六年回歸中國後，屬中共控制地區，依台灣地區與大陸地區人民
    關係條例第二條第二款，同條例施行細則第三條規定，本應適用該條例解決我國
    與香港間之法律衝突問題。惟我國於八十六年四月二日制定公布香港澳門關係條
    例，將香港定位為有別於大陸地區之特別區域，原則上適用該條例解決我國與香
    港間之經貿、文化及其他關係，而不適用台灣地區與大陸地區人民關係條例。而
    按香港澳門關係條例第三十八條規定：「民事事件，涉及香港或澳門者，類推適
    用涉外民事法律適用法。涉外民事法律適用法未規定者，適用與民事法律關係最
    重要牽連關係地法律」；第四十二條規定：「在香港或澳門作成之民事確定裁判
    ，其效力、管轄及得為強制執行之要件，準用民事訴訟法第四百零二條及強制執
    行法第四條之一之規定。」，是系爭香港區域法院就兩造間離婚及酌定子女監護
    權之民事確定判決，應審酌有無民事訴訟法第四百零二條各款所定消極要件情形
    ，如無各該情形，判決即自動發生承認之效力，則兩造之婚姻關係於本件訴訟中
    消滅，林驛駿權利義務之行使或負擔亦由上訴人甲○○任之，上訴人乙○○提起
    本訴之前提要件不存在，即無保護之必要，應駁回其訴。
六、茲就系爭香港區域法院之確定判決是否有民事訴訟法第四百零二條各款規定情形
    ，一一論述如后：
(一)關於管轄權部分：
１、按民事訴訟法第四百零二條第一款所謂管轄權，乃指該外國是否有裁判該涉外民
    事事件之國際管轄權，與我國之民事訴訟法有關管轄權之規定，乃解決內國之民
    事事件在內國何一法院有管轄權，即所謂國內管轄權者不同。然因我國僅於涉外
    民事法律適用法第三條、第四條就涉外禁治產宣告、死亡宣告事件明定國際管轄
    權外，未有其他關於國際管轄權之規範，亦無國際條約或公約可資依循，故學者
    多數認為在判斷外國判決是否具備國際管轄權，仍應參酌我國法律中任何有關管
    轄之規定，以我國設身處地，如該相同事件在我國法院有國際管轄者，進而逆推
    肯定該外國法院就該民事事件有國際管轄權。惟民事訴訟法就國內管轄權所設專
    屬管轄規定，固以我國法院具有國際管轄權為前提，但非以我國法院具有專屬國
    際管轄權為限，故不宜且不應逕以民事訴訟法專屬管轄之規定，否定外國就民事
    事件有國際管轄權，而應綜合我國相關法律規範意旨，判斷該外國法院是否有國
    際管轄權。查民事訴訟法第五百六十八條第一項規定：「離婚之訴，專屬夫妻之
    住所地或夫、妻死亡時住所地之法院管轄。但訴之原因事實發生於夫或妻之居所
    地者，得由各該居所地之法院管轄」，揆諸前揭說明，不得逕以該專屬管轄規定
    ，認定我國關於離婚之國際管轄權，以採取夫妻住所地法院為原則。再斟酌我國
    乃大陸法系國家，而大陸法系國家，如德、法等國，對於屬人法事項之連結因素
    ，係以國籍為準。我國之涉外民事法律適用法第三條、第四條就禁治產宣告、死
    亡宣告等屬人法事項，明文規定外國人在我國有住、居所時，我國始有國際管轄
    權，反面解釋，即承認該外國人之本國法院有國際管轄權，則同屬屬人法事項之
    離婚事件，應可採同一原則。況民事訴訟法第五百六十八條第三項規定：「夫或
    妻為中華民國人，不能依前二項規定，定管轄之法院者，由中央政府所在地之法
    院管轄」，認為夫或妻為中華民國人，在我國無住所或居所時，我國法院尚有國
    際管轄權，即可逆向推知夫或妻之本國法院應有國際管轄權。故綜合我國關於離
    婚事件之管轄權之規範意旨及原理，應解為我國就該事件之國際管轄權，係以當
    事人本國法院管轄為原則，輔以住所地法院管轄權及原因事實發生地法院之管轄
    權。
２、本件上訴人甲○○具有香港永久性居民身分，香港法院就兩造間之離婚事件，應
    有國際管轄權。又按現今國際交通發達，一人可能在多數國家設有住所，故以住
    所地法院定國際管轄權時，不應執著於我國民法第二十條第二項規定，限制一人
    不得同時於不同國家有二以上之住所。查兩造與林驛駿同住台灣台北期間，固可
    認為兩造以台北為婚姻關係之共同住所。惟上訴人乙○○於台、港、大陸等地均
    有事業，依卷附內政部警政署入出境管理局以（九十）境信昌字第０四九四五二
    函、（九十）警署外字第一八四五０一號函檢附上訴人乙○○之出入境紀錄，亦
    顯示其頻繁往返台灣、香港二地，實難僅據其在我國設有戶籍，認定其只有在台
    灣設定住所之事實。再查上訴人甲○○攜林驛駿遷回香港後，兩造在香港共同賃
    屋居住，唯一之子林驛駿亦在香港就學，上訴人乙○○復自認於上訴人甲○○向
    香港法院提起離婚訴訟前，兩造協議林驛駿在香港受教育，由上訴人甲○○在香
    港照顧林驛駿，且上訴人乙○○主張其曾要求上訴人甲○○攜子遷回台灣云云，
    為上訴人甲○○否認，上訴人乙○○亦未舉證以實其說，不足憑採。堪信兩造改
    以香港為婚姻生活之共同住所，符合民事訴訟法第五百六十八條第一項規定之「
    夫妻住所地」之連結因素，香港自有受理兩造離婚事件之國際管轄權。退步言，
    香港非兩造之住所地，僅相當於居所地，惟上訴人甲○○向香港區域法院主張之
    離婚原因事實，其中關於上訴人乙○○對其及林驛駿毫無關愛部分，於兩造婚姻
    關係存續期間乃繼續發生之事實，則上訴人甲○○既先後在台灣及香港居住，自
    可解為台灣及香港均為上開原因事實發生地，符合民事訴訟法第五百六十八條第
    一項但書規定之「原因事實發生於夫或妻之居所地」之連結因素，香港法院自有
    國際管轄權。
(二)關於程序保障部分：
１、查民事訴訟法第四百零二條第二款但書前段所謂「開始訴訟所需之通知或命令已
    在該國送達本人」，指該民事事件之被告在該判決國受合法送達而言，自應以該
    判決國有關送達之法律，可認定已合法送達被告為據。又所謂「本人」，是否應
    限縮解釋僅被告本人，而不及於其法定代理人、訴訟代理人、送達代收人？經查
    ，同款但書後段規定「依中華民國法律上之協助送達者」，則是否合法送達，係
    依我國民事訴訟法相關規定，而民事訴訟法規定送達於本人、法定代理人、訴訟
    代理人、送達代收人，均發生送達本人之效力，基於公平原則，宜認為在判決國
    送達本人，亦包括送達於其法定代理人、訴訟代理人、送達代收人之情形。況該
    但書之立法目的在使被告知曉訴訟開始，使之有足夠時間答辯應訴，故只須就實
    際情形判斷被告或法定代理人，或其委任之訴訟代理人、送達代收人已受送達而
    得知訴訟開始，即可認為被告本人已知曉訴訟開始，自無須狹隘解釋必須本人親
    自收受送達。
２、上訴人乙○○為中華民國人，其於系爭香港區域法院之判決及裁定均屬敗訴之一
    造。又查上訴人乙○○收受起訴書，知悉上訴人甲○○在香港提起訴訟後，提出
    送達認收書並應訴，經香港區域法院作成離婚暫時判決，該部分判決自無民事訴
    訟法第四百零二條第二款規定情形。再查，上訴人乙○○提出聲明書，並委任律
    師應訴，經香港區域法院裁定林驛駿暫由上訴人甲○○監護，上訴人乙○○則有
    探親權後，上訴人乙○○依法院之指示，提出答辯及宣誓書，並與上訴人甲○○
    共同提出兒童福利傳喚書，聲請法院於兩造同意之條件下作成裁定，嗣香港區域
    法院就監護權部分作成確定裁定時，上訴人乙○○雖未出庭，然其已在香港受合
    法通知而知曉訴訟開始，並參與部分程序，故該確定裁定亦無民事訴訟法第四百
    零二條第二款規定情形。至系爭香港區域法院就附帶給付訴訟部分之判決，與系
    爭離婚及監護權形成裁判分別審理、辯論及宣示，離婚及監護權之裁判復不以附
    帶給付訴訟之判決為前提，故本院認為可獨立觀察、判斷離婚及監護權部分裁判
    於我國是否發生自動承認效力，無庸附帶給付訴訟於我國生效為必要，兩造於本
    件訴訟復未提起有關離婚後扶養費、贍養費等訴訟標的，本院自不予認定香港區
    域法院就附帶給付訴訟部分之判決，於我國是否有效此一課題。
(三)關於公序良俗部分：
    民事訴訟法第四百零二條第三款所謂「公共秩序或善良風俗」，指中華民國內國
    之公序良俗而言。惟各國對同一或類似事件有不同之法律規範，部分固係源於各
    國之歷史、文化、風俗、道德觀點，惟大多係基於立法政策之考量，故外國判決
    所適用之內國法律與我國法律有所歧異時，仍須個案認定是否違反我國之公序良
    俗，而不當然推論違反我國之公序良俗。查香港區域法院判決兩造離婚，其理由
    主要為採信上訴人甲○○之主張，認為無法合理期待上訴人甲○○繼續與上訴人
    乙○○共同生活，兩造之婚姻已經破裂，無法挽回，與我國民法第一千零五十二
    條第二項所採婚姻破綻之離婚事由並無規範或實質衝突。又香港區域法院根據兩
    造之聲請及社會調查報告，裁定由上訴人甲○○監護林驛駿，並酌定上訴人乙○
    ○之探親權，客觀上以考量林驛駿本身利益為出發點，兼顧兩造之意願及上訴人
    乙○○之身分法益，與我國民法第一千零五十五條亦無規範或實質衝突。另香港
    區域法院作成該二裁判之訴訟程序，符合當事人地位平等、保障言詞辯論機會等
    訴訟原理、原則，應認未違反我國司法制度上所認為應實踐之程序正義，而合乎
    程序上之公序良俗。是系爭離婚及監護權裁判均無民事訴訟法第四百零二條第三
    款規定情形。至香港區域法院就附帶給付訴訟所作判決，因與本件訴訟兩造之爭
    點無涉，本院無庸認定其是否違反本國之公序良俗，附此敘明。
(四)關於國際相互承認部分：
    所謂「相互之承認」，非指該國與我國互為國際法上的國家承認或政府承認，而
    是指法院間相互承認判決的互惠而言。又如解釋該互惠原則，指該外國法院有承
    認本國法院判決之實例，或兩國間簽訂相互承認之條約、協定而言，將導致採行
    互惠原則之各國均消極等待其他國家承認本國判決，或兩國間有書面協定後，方
    願意承認該國判決，有礙國際間私權之維護與正義之實現。故學者通說認為如該
    外國未明示拒絕承認我國之判決效力，應盡量從寬及主動立於互惠觀點，承認該
    國判決之效力。查香港回歸中國以前，租借予英國，而英國認為我國法院之判決
    ，欠缺承認之要件，故外交部六十九年十一月六日外（六九）條二字第二四０三
    九號函、八十年四月十一日（八０）條二字第八０三０八七０六號函，及司法院
    六十九年十一月十五日（六九）院台廳一字第０三九三八號函，均表示香港法院
    不承認我國民事確定判決之效力。惟香港回歸中國後，其上訴法院於八十七年七
    月二日在一九九七年一七八號判決中，承認台灣台北地方法院所為破字第十八號
    、破更字第五四號裁定之效力（參見陳錦隆律師於全國律師三十二期譯著之「香
    港上訴法院判決承認我國法院破產裁定之效力」一文，及卷附香港法院判決書影
    本）。嗣香港終審法院於八十九年一月二十七日在Chen  Li Hung & Anor v Ti-
    ng Lei Miao & Ors,2000-1 HKC 461判決中亦指出：台灣法院之判決涉及私權，
    且承認其效力符合正義之利益、一般通念及法治需求，於主權利益並無妨害，且
    未抵觸公共政策時，應為香港法院承認之（參見東吳大學法律系陳榮傳教授於月
    旦法學雜誌第八十一期刊登之「香港法院判決宜予互惠承認」一文）。顯示香港
    法院已修正其立場，開始承認我國法院之判決，揆諸前揭說明，本院認為不得再
    以我國與香港間欠缺承認判決之互惠關係，拒絕承認香港判決之效力。
七、綜上，香港區域法院判決兩造離婚及酌定監護權之確定裁判，均無民事訴訟法第
    四百零二條各款情形，應自動發生承認之效力，則兩造之婚姻關係在我國已然消
    滅，林驛駿權利義務之行使亦定由上訴人甲○○任之，上訴人乙○○再提起離婚
    及酌定監護權訴訟，顯無保護必要，應予駁回。原審未經詳查，仍准兩造離婚及
    酌定監護權，顯有未合，上訴人甲○○指摘原判決不當，求予廢棄改判，為有理
    由，應予准許。上訴人乙○○提起上訴，求予改定監護人，則無理由，應予駁回
    。至上訴人甲○○提起反訴，以本院認定香港區域法院之判決不生效力為裁判之
    停止條件，今該停止條件未成就，本院自無審酌必要，附此敘明。
八、本件事證已臻明確，兩造其餘攻擊防禦方法及聲明之證據，於判決結果無礙，爰
    不一一論述。
九、據上結論，上訴人甲○○之上訴為有理由，上訴人乙○○之上訴為無理由，爰依
    民事訴訟法第四百五十條、第四百四十九條第一項、第七十八條，判決如主文。
中　　　華　　　民　　　國　　九十一　　年　　  十　　  月      八  　　日
                                民事第二庭
                                    審判長法  官  尤  豐  彥
                                          法  官  魏  麗  娟
                                          法  官  翁  昭  蓉
右正本係照原本作成。
如不服本判決，應於收受送達後二十日內向本院提出上訴書狀，其未表明上訴理由者
，應於提出上訴後二十日內向本院補提理由書狀（均須按他造當事人之人數附繕本）
上訴時應提出委任律師或具有律師資格之人之委任狀；委任有律師資格者，另應附具
律師及格證書及釋明委任人與受任人有民事訴訟法第四百六十六條之一第一項但書或
第二項（詳附註）所定關係之釋明文書影本。
中　　　華　　　民　　　國　　九十一　　年　　  十　　  月      八  　　日
　　　　　　　　　　　　　　　　  　　　　書記官  吳  美  貞
附註：
民事訴訟法第四百六十六條之一（第一項、第二項）：
對於第二審判決上訴，上訴人應委任律師為訴訟代理人。但上訴人或其法定代理人具
有律師資格者，不在此限。
上訴人之配偶、三親等內之血親、二親等內之姻親，或上訴人為法人、中央或地方機
關時，其所屬專任人員具有律師資格並經法院認為適當者，亦得為第三審訴訟代理人
。
